【裁判字號】    97,上,262
【裁判日期】    980123
【裁判案由】    返還合夥出資
【裁判全文】
臺灣高等法院民事判決                   97年度上字第262號
上  訴  人  戊○○
            丁○○
共      同
訴訟代理人  陳魁元律師
複 代理 人  張人志律師
被 上訴 人  丙○○
上列當事人間返還合夥出資事件，上訴人對於中華民國97年1月
17日臺灣板橋地方法院96年度訴字第960號第一審判決提起上訴
，本院於98年1月14日言詞辯論終結，判決如下：
    主  文
上訴駁回。
第二審訴訟費用由上訴人連帶負擔。
    事實及理由
一、被上訴人起訴主張：其與上訴人戊○○（下稱戊○○）於民
    國95年11月1日簽訂投資合約書，約定共同投資成立「高暉
    新電子科技（深圳）有限公司（下稱高暉新電子公司）」，
    嗣戊○○邀上訴人丁○○（下稱丁○○）為連帶保證人，於
    同年月6日與被上訴人簽訂合夥契約書（下稱系爭合夥契約
    ），約定設立合夥公司，地點位於中國大陸深圳市龍崗區○
    ○市○○路168號（興科工業區第6棟4樓），生產戊○○所
    屬現有「高暉電子工業股份有限公司（註冊地：高雄市○鎮
    區○○路286-6號7樓之1，下稱高暉電子公司）」研發之有
    、無線擴音機、無線麥克風……等產品，並從事自行研發、
    OEM//ODM代工、行銷與銷售（下稱系爭合夥）。被上訴人即
    依系爭合夥契約之約定，於95年11月6日開票交付第1期新台
    幣（下同）5,000,000元之出資款予戊○○，俾開辦及啟動
    公司之運轉，惟戊○○對其應依約遵守之出資即「得在甲方
    （指被上訴人）支付日後2星期內，以價值高之優先次序，
    每期1台將SMT自動插件機資產所有權轉讓給合資公司，並提
    供相等值設備給合資公司為生財器具」，及申請設立高暉新
    電子公司，按合夥比例登記被上訴人股份為51%等義務，遲
    未履行，並挪用被上訴人出資應歸高暉新電子公司專用公款
    ，致高暉新電子公司周轉困難。又戊○○於技術支援或業務
    訂單之提供，及關於模具移運方面之承諾，亦均爽約或延宕
    ，高暉新電子公司因而每月虧損。被上訴人被迫於95年12月
    6日及96年2月10日，另外提供私人資金借予高暉新電子公司
    周轉，被上訴人眼見戊○○違約情況依舊，上開公司營運又
    未見起色，公司重要幹部亦提出辭呈，始覺被戊○○惡意坑
    騙，情非得已，乃於96年2月10日緊急通知戊○○於同年月
    26日上午開會，商討高暉新電子公司之存廢退夥等重大事宜
    。而戊○○雖未於開會期日到場，然出具授權書，委託高暉
    電子公司之執行長乙○○代其到場，經雙方討論明確作成「
    會議結論」（下稱系爭會議結論）載明：「甲方（即被上訴
    人）提出在公司成立之後，乙方（即戊○○）先挪用資金在
    前，遲遲無法將公司資金償還高暉新（電子公司），造成公
    司營運周轉問題導致甲方代墊」、「業務有訂單，乙方遲遲
    無法依合同約定提供支援影響公司營運」、「合約簽訂時，
    乙方承諾在前半年之內，提供每月3,000台訂單供高暉新（
    電子公司）營運開銷，事實不然。」、「以上已造成違約行
    為，故甲方提出合約無法繼續履行必要，應由乙方歸還甲方
    全部5,000,000元投資款，後繼經營與否，由乙方自行決定
    ，公司現有設備、成品、半成品業務訂單全部歸於乙方所有
    」、「約定乙方須於96年2月27日下午5點30分前，歸還甲方
    投資款。原合夥契約書自即日起作廢」等語，茲戊○○既已
    同意被上訴人退夥，且約定由戊○○歸還被上訴人投資款作
    為被上訴人退夥條件，是被上訴人自得依系爭會議結論、連
    帶保證及系爭合夥契約第8條第3項約定，請求戊○○及丁○
    ○，連帶返還被上訴人3,962,181元（即5,000,000元扣除代
    墊剩餘款1,037,819元），及自起訴狀繕本送達翌日起至清
    償日止，按年息5%計算之利息等語。
二、戊○○、丁○○辯以：依被上訴人所提系爭合夥契約第8條
    第3項係約定：「1年內不得拆夥或解散，否則生產設備應由
    乙方（即戊○○）原價全數買回」，並未約定被上訴人出資
    返還之相關約定。又戊○○僅授權乙○○代為出席系爭會議
    瞭解狀況，對於被上訴人企圖藉由系爭會議結論解散合夥事
    業並無認知，自無授權乙○○代為簽署系爭會議結論之權，
    是乙○○簽署之系爭會議結論，自屬無權代理，效力不及於
    戊○○。況觀諸系爭會議結論內容，乃屬民法之和解契約，
    乙○○未經戊○○特別授權，自係無權簽署。另系爭合夥契
    約尚未經清算程序，系爭合夥關係自尚未消滅，被上訴人逕
    依系爭會議結論，請求返還前開出資，於法不合。另丁○○
    僅係系爭合夥契約關於戊○○履行該契約之連帶保證人，非
    係系爭合夥契約之合夥人，自不負返還出資之義務。被上訴
    人請求丁○○負連帶之責，亦無理由等語。
三、本件經原法院判決：戊○○、丁○○應連帶給付被上訴人
    3,962,181元，及自96年4月13日起至清償日止，按年息5%計
    算之利息，並為准免假執行之宣告。戊○○、丁○○不服原
    法院判決，上訴聲明為：（一）原判決廢棄；（二）被上訴
    人在第一審之訴駁回；（三）如受不利判決，願供擔保請准
    免為假執行。被上訴人則答辯聲明：上訴駁回。
四、經查：被上訴人與戊○○於95年11月1日簽訂投資合約書，
    約定共同投資成立高暉新電子公司，戊○○並邀丁○○為連
    帶保證人，於同年月6日與被上訴人簽訂系爭合夥契約，約
    定設立合夥公司，地點位於中國大陸深圳市龍崗區○○市○
    ○路168號（興科工業區第6棟4樓），被上訴人於95年11月6
    日開票交付第1期500萬元之出資款予戊○○。嗣被上訴人於
    96年2月10日通知戊○○於同年月26日上午10時開會，戊○
    ○並出具開會委任書，委託乙○○代其到場，並作成系爭會
    議結論，載明：「一、甲方（即被上訴人）提出在公司成立
    之後，乙方（即戊○○）先挪用資金在前，遲遲無法將公司
    資金償還高暉新，造成公司營運周轉問題導致甲方代墊。
    二、業務有訂單，乙方遲遲無法依合同約定提供支援影響公
    司營運。三、合約簽訂時，乙方承諾在前半年之內，提供每
    月3,000台訂單供高暉新營運開銷，事實不然。以上已造成
    違約行為，故甲方提出合約無法繼續履行必要，應由乙方歸
    還甲方全部5,000,000元投資款，後繼經營與否，由乙方自
    行決定，公司現有設備、成品、半成品業務訂單全部歸於乙
    方所有。約定乙方須於96年2月27日下午5點30分前，歸還甲
    方投資款。原合夥契約書自即日起作廢」等情，有投資合約
    書、系爭合夥契約書、5,000,000元支票、緊急開會通知書
    、開會委任書及系爭會議結論等件為證（原審卷第29至32頁
    、第41至43頁），堪信此部分之事實為真正。
五、本件爭點：（本院卷第37頁背面及第164頁）
（一）系爭合夥是否業經戊○○與被上訴人合意解散，並協議退
      夥條件？
（二）戊○○、丁○○依民法第198條規定主張拒絕給付，有無
      理由？爰述之如下：
（一）系爭合夥是否業經戊○○與被上訴人合意解散，並協議退
      夥條件？
  １、按「代理人於代理權限內，以本人名義所為之意思表示，
      直接對本人發生效力。」、「代理權之限制及撤回，不得
      以之對抗善意第三人。但第三人因過失而不知其事實者，
      不在此限。」民法第103條第1項、第107條分別定有明文
      。次按當事人主張有利於己之事實者，就其事實有舉證之
      責任，民事訴訟法第277條前段定有明文，又主張法律關
      係存在之當事人，應就該法律關係發生所須具備之特別要
      件，負舉證之責任，至於他造主張有利於己之事實（變更
      或消滅之特別要件），則應由他造舉證證明（最高法院48
      年台上字第887號判例意旨參照）。
  ２、經查：
    (1)證人乙○○於原審結證稱：「（問：依原證8委任書，戊
      ○○是否全權委託你處理？）因為在開會的好幾天前，丙
      ○○先生就已經把要開會的事項傳真給公司，戊○○都知
      道，他就叫我去開會，把問題處理掉，並儘快去大陸接收
      。」等語（原審卷第159頁），另參諸前開緊急開會通知
      書及開會委任書分別載有：「茲因雙方合作經營高暉新電
      子公司，現因乙方（即戊○○）在公司業務跟研發上未能
      遵照合夥契約之條例，故發緊急開會通知單處理善後事宜
      ……6、本來雙方是在對公司未來發展有很大信心前提下
      來開辦高暉新公司，但技術方面都需乙方全力配合，如果
      在乙方沒辦法配合之下公司就無延續必要，故緊急通知…
      …開會處理善後事宜……。」、「茲委託乙○○先生參加
      高暉新電子公司相關營運事宜緊急會議……」等語（原審
      卷第41至42頁）。足見，戊○○就上述之事項即高暉新電
      子公司如何繼續營運、善後等問題，確有授權乙○○處理
      。
    (2)證人乙○○復於原審結證稱：「（問：開會前戊○○是否
      知道丙○○要求退還5,000,000元投資款，並授權你去處
      理？）對，他說這還有爭論，以後看怎麼走怎麼辦。」、
      「（問：到底戊○○是否同意退還這五百萬元投資款？）
      他不同意退5,000,000元，但他同意把公司結束掉。」、
      「（問：既然戊○○不同意退5,000,000元，為何你代表
      他去開會時，會同意由戊○○退還丙○○5,000,000元？
      ）因為當時他沒有特別講說他不願意退，他只是說錢是有
      爭議的。」等語（原審卷第159至160頁），依乙○○上述
      之證言，可知，戊○○雖同意退還被上訴人之出資款項，
      然退還之款項是否即係5,000,000元，尚有爭議，是就退
      還被上訴人出資款項，究應多寡部分，戊○○並未有明確
      之授權，惟如上所述，戊○○既有授權乙○○處理高暉新
      電子公司營運、善後之事，且亦同意退款，準此，解釋上
      ，應認戊○○就「應退還丙○○多少出資金額」之授權係
      設有限制者，而上開之限制，屬戊○○授與乙○○上開代
      理權所為之限制，依上開１關於民法第107條之規定，前
      開之限制，除被上訴人係因過失而不知其事實外，不得以
      之對抗被上訴人。
    (3)戊○○雖主張被上訴人係惡意之第三人，前開之限制，戊
      ○○得以對抗被上訴人等語，惟被上訴人於臺灣板橋地方
      法院檢察署（下稱板橋地檢署）背信乙案，偵查中陳稱：
      「（問：蘇是否同意返還你5,000,000元出資？）我不清
      楚，因為當時他是委託乙○○出席緊急會議。」、「（問
      ：開會討論返還你出資事宜時，乙○○有沒有說蘇不同意
      返還或該款項還有爭議？）朱沒有說。」等語（板橋地檢
      署97年度偵字第22319號卷第40至41頁）。至證人張良圳
      在該背信案雖陳稱：「（問：開會時乙○○有無提到戊○
      ○不同意返還500萬元出資或蘇認為錢還有爭議的問題？
      ）乙○○在會上說丙○○出的5,000,000元，戊○○說還
      有爭議。但朱又說該還的還是要還。」，惟亦陳稱：「（
      問：既然乙○○代表戊○○開會，又在會上說蘇認為該款
      項有爭議，如何能做成戊○○返還5,000,000元的決議？
      ）開會時乙○○有一邊和戊○○本人通電話，也有和高暉
      的副總甲○○通電話，都在講返還5,000,000元的事情，
      他們通完電話之後，乙○○說蘇同意返還，於是就簽了會
      議結論。」等語（上開偵字卷第43頁背面），是僅依上開
      證據，尚難認被上訴人係惡意第三人。此外，依上開１後
      段舉證責任分配原則之說明，戊○○應就其主張被上訴人
      係惡意第三人之有利事實，加以舉證以實其說，惟戊○○
      未能舉證以實其說，故戊○○上開之主張，自難遽採。
    (4)戊○○另主張其委任乙○○參加系爭會議，係受被上訴人
      之詐欺及脅迫等語。然依上所述，乙○○係戊○○所屬高
      暉電子公司之執行長，係受僱於戊○○，受戊○○之監督
      ，而戊○○於委任乙○○參與被上訴人召開之緊急會議，
      亦知該會議召開之目的，並於開會委任書親簽委任乙○○
      為受任人，觀諸彼等間係屬僱傭關係及委任之過程，衡諸
      一般經驗法則，應認戊○○對於受任人人選之選擇，及授
      權之範圍，均係本其自由意思表示下所為，此外，戊○○
      復未能提出證據證明其委任乙○○參加該次會議，係受被
      上訴人之詐欺及脅迫，是戊○○此部分之主張，仍不足採
      。
    (5)又證人乙○○於原審結證稱：「（問：丙○○是否確實出
      資5,000,000元？）是」、「（戊○○有無出資？）沒有
      」、「（丙○○出資之5,000,000元，由何人支配管理？
      ）當初是開了1張5,000,000元的支票交給高暉總經理丁○
      ○處理」、「（原證9會議結論所寫的經營問題是否是事
      實？）第1點是事實，第2點也是事實，第3點是事實」等
      語（原審卷第160頁），核與證人張良圳於原審結證稱：
      「（提示原證9會議記錄，是否有參加該會議？）有」、
      「（會議記錄上所載1、2、3點事實，是否真實？）是，
      真實的」等語（原審卷第161頁）相符，並有系爭會議結
      論可按（原審卷第43頁）。另依上開(1)至(4)所述，系爭會
      議結論之效力復及於戊○○，從而，應認系爭合夥業經戊
      ○○與被上訴人合意解散，並已協議達成退夥之條件。又
      依系爭會議結論，戊○○雖應返還被上訴人5,000,000元
      ，然被上訴人主張應返還之金額為3,962,181元（即5,000
       ,000 元出資款，扣除代墊剩餘款1,037,819元），此為
      不利於被上訴人之主張，基於處分權主義，被上訴人請求
      戊○○、丁○○連帶返還之金額，自應以3,962,181元為
      據。
    (6)另有關丁○○應負連帶之責部分，觀諸系爭合夥契約，未
      有關於連帶保證人權利義務約定之記載，僅由丁○○以連
      帶保證人名義，在系爭合夥契約上蓋章（原審卷第31頁）
      ，是解釋上，應認凡有關戊○○就系爭合夥契約應負之責
      ，丁○○均應負連帶責任，始符兩造簽訂系爭合夥契約之
      真意。
    (7)至戊○○雖復主張系爭合夥尚未解散，亦未經清算，被上
      訴人不得請求返還出資款，且系爭會議結論內容，係屬民
      法之和解契約，乙○○未經戊○○特別授權，無權簽署等
      語。然依系爭會議結論所示，系爭合夥業經合夥人全體決
      議解散，且協議被上訴人之退夥條件，係戊○○應歸還被
      上訴人5,000,000元之出資款，被上訴人自有依系爭會議
      結論及連帶保證之法律關係請求戊○○、丁○○履約之權
      ，無須再經清算程序。又系爭會議之目的，係在討論系爭
      合夥延續或存廢等事項，乃戊○○授權乙○○參與該次會
      議之授權範疇，且系爭會議結論係與會者共同決議之內容
      ，並非被上訴人與戊○○間約定「互相讓步，以終止爭執
      或防止爭執發生」之和解契約，當無須特別授權。故戊○
      ○前開主張，仍不可採。
（二）戊○○、丁○○依民法第198條規定主張拒絕給付，有無
      理由？
      按「因侵權行為對於被害人取得債權者，被害人對該債權
      之廢止請求權，雖因時效而消滅，仍得拒絕履行。」民法
      第198條定有明文。
      查：如上所述，被上訴人係依系爭會議結論及連帶保證之
      法律關係，請求戊○○、丁○○給付如其聲明所示之本息
      ，而非基於「侵權行為」對於戊○○、丁○○取得之債權
      ，是戊○○、丁○○依上開規定，主張拒絕給付，亦無理
      由。
六、另按「依原告起訴之型態，其訴訟標的有數項，而僅有單一
    之聲明者（即重疊的訴之合併），法院應就原告所主張之數
    項標的逐一審判，如其中一項標的之請求為無理由時，仍須
    就他項標的之請求審判，若認其中一項請求為有理由，即可
    為原告勝訴之判決，就他項標的無須更為審判。（最高法院
    71年台上字第2388號判例意旨參照）」。查：如前所述，被
    上訴人係依系爭會議結論、連帶保證與系爭合夥契約第8條
    第3項約定，請求戊○○、丁○○連帶負返還出資之責，依
    前揭最高法院71年台上字第2388號判例意旨之說明，本院既
    已認被上訴人依系爭會議結論及連帶保證法律關係主張之請
    求為有理由，即可為被上訴人勝訴之判決，而無須再就被上
    訴人主張之他項標的（即系爭合夥契約第8條第3項約定）更
    為審判之必要，併此敘明。
七、綜上所述，被上訴人依系爭會議結論及連帶保證之法律關係
    ，請求戊○○、丁○○連帶返還3,962,181元，及自起訴狀
    繕本送達翌日（即96年4月13日）起至清償日止，按年息5%
    計算之利息，為有理由，應予准許。原審判命戊○○、丁○
    ○如數給付，並為准免假執行之宣告，理由雖有不同，惟結
    論並無二致。上訴意旨指摘原判決不當，聲明廢棄改判，為
    無理由，應予駁回。
八、本件事證已臻明確，兩造其餘之攻擊、防禦方法核與判決結
    果不生影響，爰毋庸一一論述，併此敘明。
九、據上論結，本件上訴為無理由，依民事訴訟法第449條第2項
    、第78條、第85條第2項，判決如主文。
中    華    民    國    98    年    1    月    23     日
                    民事第十二庭
                        審判長 法  官  陳駿璧
                               法  官  王麗莉
                               法  官  陳邦豪
正本係照原本作成。
如不服本判決，應於收受送達後20日內向本院提出上訴書狀，其
未表明上訴理由者，應於提出上訴後20日內向本院補提理由書狀
（均須按他造當事人之人數附繕本）上訴時應提出委任律師或具
有律師資格之人之委任狀；委任有律師資格者，另應附具律師資
格證書及釋明委任人與受任人有民事訴訟法第466條之1第1項但
書或第2項（詳附註）所定關係之釋明文書影本。
中    華    民    國    98    年    1    月    23     日
                              書記官  李佳樺
附註：
民事訴訟法第466條之1（第1項、第2項）：
對於第二審判決上訴，上訴人應委任律師為訴訟代理人。但上訴
人或其他法定代理人具有律師資格者，不在此限。
上訴人之配偶、三親等內之血親、二親等內之姻親，或上訴人為
法人、中央或地方機關時，其所屬專任人員具有律師資格並經法
院認為適當者，亦得為第三審訴訟代理人。


司法院資訊處製作；財團法人民間司法改革基金會備份。
